【裁判字號】    95,訴,2469
【裁判日期】    951207
【裁判案由】    違反商業會計法
【裁判全文】
臺灣臺中地方法院刑事判決              95年度訴字第2469號
公  訴  人  臺灣臺中地方法院檢察署檢察官
被      告  甲○○
                    (現因另案於臺灣臺中看守所羈押中）
上列被告因違反商業會計法案件，經檢察官提起公訴（九十四年
度偵緝字第一七五九號），本院判決如下：
    主    文
甲○○共同連續商業負責人，以明知為不實事項，而填製會計憑
證及記入帳冊，處有期徒刑陸月，如易科罰金，以銀元佰元即
新臺幣玖佰元折算壹日。
甲○○被訴公司負責人為納稅義務人以不正當方法逃漏稅捐部分
，無罪。
    犯罪事實
一、甲○○自民國九十二年十一月十一日起，即擔任址設臺中市
    ○區○○街二段二二六號一樓（九十三年二月間遷移至臺中
    市○區○○路六一號一樓）巨浪科技有限公司（下稱巨浪公
    司）登記負責人，為商業會計法所規定之商業負責人。甲○
    ○與巨浪公司先前負責人游偉聖（另由臺灣臺中地方法院檢
    察署以九十五年度偵字第三二八八、二五九三○號偵查起訴
    ）及地下記帳業者邱秀敏（另併由臺灣高等法院臺中分院審
    理中），明知巨浪公司為虛設行號，與順國工程顧問有限公
    司（下稱順國公司，址設臺中縣太平市○○路○段一○七巷
    二弄六號，負責人賴順禧）、立鑫國際實業有限公司（下稱
    立鑫公司，址設臺中市○區○○街二段二五四號一樓，負責
    人吳文碩），實際上並無生意往來，竟共同基於填製不實會
    計憑證或帳冊及幫助他人逃漏營業稅捐之概括犯意聯絡，自
    九十二年十一月份起至同年十二月份止，以巨浪公司名義，
    在不詳時、地，連續填製如附表所示不實之會計憑證即統一
    發票共十七張，金額合計一百四十五萬二千零二十二元，並
    分別持交順國公司、立鑫公司充作進項憑證以行使之，供為
    扣抵銷項稅額之用，計幫助順國公司逃漏營業稅四萬零一百
    零一元、幫助立鑫公司逃漏營業稅三萬二千五百元，足以生
    損害於稅捐機關對於營利事業所得稅稽徵之正確性。
二、案經財政部臺灣省中區國稅局黎明稽徵所函送臺灣臺中地方
    法院檢察署檢察官偵查起訴。
    理    由
壹、有罪部分：
  一、訊據被告甲○○矢口否認有何違反商業會計法及稅捐稽徵
      法之犯行，辯稱：伊根本什麼都不知道，是一個叫「小威
      」的人拿一張叫伊簽名蓋章，伊就簽名蓋章，伊不知道伊
      簽什麼東西云云。然查：
    (一)程序方面：
      1.按被告以外之人於審判外向法官所為之陳述，得為證據
        ，刑事訴訟法第一百五十九條之一第一項定有明文。查
        證人游偉聖於本院九十三年度訴字第二七○六號常業詐
        欺案件中，具結後在本院法官前所為之證詞，依刑事訴
        訟法第一百五十九條之一第一項之規定，得為證據。
      2.按被告以外之人於審判外之言詞或書面陳述，除法律有
        規定者外，不得作為證據；又被告以外之人於偵查中向
        檢察官所為之陳述，除顯有不可信之情況者外，得為證
        據，刑事訴訟法第一百五十九條第一項及第一百五十九
        條之一第二項分別定有明文。查證人邱秀敏於偵查中具
        結向檢察官所為之陳述，被告並未主張有何不適當之處
        ，且本院審酌該偵查筆錄作成時之情況，並無顯有不可
        信之情況，則依刑事訴訟法第一百五十九條之一第二項
        之規定，為傳聞法則之例外，有證據能力，本院自得引
        為判決參考之依據。
    (二)實體部分：
      1.被告雖辯稱：伊什麼都不知情，伊從來沒有看過發票云
        云。然證人游偉聖於本院九十三年度二七○六號常業詐
        欺案件中以證人身分證稱：許少嵩介紹被告給伊認識，
        被告與許少嵩與伊洽談頂讓時，價錢都是被告跟伊談的
        ，是由被告主導，辦完巨浪公司負責人變更登記時，被
        告有對伊說要詐騙他人，巨浪公司遷移至臺中市○○路
        六一號一樓是被告與許少嵩他們自己辦的，九十三年四
        月間被告常去巨浪公司，被告有簽立訂貨合約，伊第一
        個月薪水是被告拿給伊的等語（參見本院九十三年度訴
        字第二七○六號刑事卷宗九十四年九月二十八日審判筆
        錄第五、六、七、九、十、十三頁），再參以被告於偵
        查中供承：巨浪公司與晨奕公司沒有往來，但有取得晨
        奕公司的發票，是以前老闆賴○雄教伊怎麼去拿發票等
        語（參見臺灣地方法院檢察署九十四年度偵緝字第一七
        五九號偵查卷宗第一三頁），且證人邱秀敏即替巨浪公
        司申報營利事業所得稅之記帳業者於偵查中證稱：伊有
        看過被告，因為被告說他是新的負責人，是證人游偉聖
        介紹的，被告的印章是被告及證人游偉聖到伊事務所時
        ，由其中一人交給伊的等語（同上卷第二四三頁），則
        被告既以巨浪公司作為詐騙他人貨品之空殼公司，且又
        曾收取晨奕公司開立之不實發票，復認識幫巨浪公司報
        稅之證人邱秀敏，與證人游偉聖一同至證人邱秀敏事務
        所交付印章供報稅之用，足見被告擔任巨浪公司負責人
        並非諸事不知，對巨浪公司未實際經營卻自其他公司取
        得發票或開立發票予其他公司等情知之甚詳，其前揭置
        辯，顯係飾卸之詞，不足採信。
      2.由證人游偉聖於本院九十三年度二七○六號常業詐欺案
        件中之前揭證詞可知，巨浪公司係詐騙廠商貨品之空殼
        公司甚明，自無法與順國公司、立鑫公司為實際之交易
        ，是證人賴順禧於偵查中稱：九十二年十、十一月有向
        巨浪公司的一位業務游先生買了七、八十萬的電腦產品
        云云，顯非實在。
      3.證人邱秀敏於偵查中證稱：被告從來沒有拿過報稅資料
        請伊報稅，巨浪公司的印章是證人游偉聖放在伊的事務
        所的，被告印章是證人游偉聖與被告到伊事務所時，由
        其中一人拿給伊，伊幫巨浪公司記帳有收錢，錢是由證
        人游偉聖付給伊，證人游偉聖曾經跟伊說過負責人變更
        為被告之後，統一發票購買證游偉聖要去領等語（參見
        臺灣地方法院檢察署九十四年度偵緝字第一七五九號偵
        查卷宗第二四三、二四四頁），則證人游偉聖既知巨浪
        公司係為詐騙他人貨品之空殼公司，不會與其他公司有
        正常交易，卻仍去請領統一發票購買證，又委託證人邱
        秀敏報稅，並交付巨浪公司、被告印章及報稅資料予證
        人邱秀敏，而證人邱秀敏亦有虛設多家公司行號，並虛
        開不實發票予立鑫公司等情事（業經檢察官以九十五年
        度偵字第三二八八號併辦意旨書併辦中），足認證人游
        偉聖、邱秀敏與被告有填製不實會計憑證及幫助他人逃
        漏營業稅捐之犯意聯絡及行為分擔甚明。
      4.此外，並有財團法人金融聯合徵信中心巨浪公司基本資
        料、被告基本資料查詢結果各一紙，巨浪公司進項來源
        、銷項去路、進銷項憑證明細資料表一份，巨浪公司營
        利事業登記證一紙，財政部臺灣省中區國稅局大屯稽徵
        所九十四年十二月二十三日中區國稅大屯一字第○九四
        ○○三九六九五號函附之順國公司九十二年度營利事業
        所得稅結算申報書、資產負債表及進項三聯式、電算機
        發票明細表各一份，財政部臺灣省中區國稅局民權稽徵
        所九十五年五月十八日中區國稅民權三字第○九五○○
        一八五六○號函附巨浪公司九十二年度營業稅及營利事
        業所得稅相關資料二十一紙在卷足憑，本案事證明確，
        被告犯行洵堪認定，應依法論科。
  二、被告行為後，刑法於九十四年二月二日修正公布，於九十
      五年七月一日施行，而行為後法律有變更者，適用行為時
      之法律，但行為後之法律有利於行為人者，適用最有利於
      行為人之法律，現行刑法第二條第一項訂有明文，此條規
      定乃與刑法第一條罪刑法定主義契合，而貫徹法律禁止溯
      及既往原則，係規範行為後法律變更所生新舊法律比較適
      用之準據法，是刑法第二條本身雖經修正，但刑法第二條
      既屬適用法律之準據法，本身尚無比較新舊法之問題，應
      一律適用裁判時之現行刑法第二條規定以決定適用之刑罰
      法律，先予敘明。又本次刑法修正之比較新舊法，應就罪
      刑有關之共犯、未遂犯、想像競合犯、牽連犯、連續犯、
      結合犯，以及累犯加重、自首減輕暨其他法定加減原因（
      如身分加減）與加減例等一切情形，綜其全部罪刑之結果
      而為比較，最高法院九十五年五月二十三日著有九十五年
      度第八次刑庭會議決議可資參照。是以：
    (一)被告行為後，刑法第五十六條連續犯之規定，業於九十四
      年二月二日修正公布刪除，並於九十五年七月一日施行，
      因行為後新法業已刪除連續犯之規定，此刪除雖非犯罪構
      成要件之變更，但顯已影響行為人刑罰之法律效果，自屬
      法律有變更。依行為時之舊法，被告數犯罪行為僅以一罪
      論，而依裁判時之新法，被告數犯罪行為即須分論併罰，
      比較新、舊法結果，新法並未有利於被告，故應依新修正
      刑法第二條第一項規定，適用行為時法律即舊法論以連續
      犯。
    (二)被告行為後，刑法第五十五條後段之牽連犯規定亦於九十
      四年一月七日修正公布刪除，並於九十五年七月一日施行
      。因行為後新法業已刪除牽連犯之規定，此刪除雖非犯罪
      構成要件之變更，但顯已影響行為人刑罰之法律效果，自
      屬法律有變更。依行為時之舊法，被告數犯罪行為僅以一
      罪論，而依裁判時之新法，被告數犯罪行為即須分論併罰
      ，比較新、舊法結果，新法並未有利於被告，故應依新修
      正刑法第二條第一項規定，適用行為時法律即舊法論以牽
      連犯。
    (三)綜合上述各條文修正前、後之比較，揆諸前揭最高法院決
      議及修正後刑法第二條第一項規定之「從舊、從輕」原則
      ，自應適用被告行為時之法律，即修正前刑法之相關規定
      ，予以論處。
  二、查被告係巨浪公司之負責人，為商業會計法第七十一條所
      稱之商業負責人，而巨浪公司與順國公司、立鑫公司間，
      均無進銷貨關係，卻開立不實統一發票予順國公司、立鑫
      公司，虛報進、銷項金額，並記入各公司業務上所應登載
      之相關帳冊中，據以製作統一發票明細表，又作成營業人
      銷售額與稅額申報書（公司申報營業稅，乃係履行公法稅
      捐義務，並非業務或附隨業務行為，不構成行使業務登載
      不實文書罪），持向稅捐機關申報行使，足以生損害於稅
      捐稽徵機關對稅務管理之正確性。核被告所為，係犯商業
      會計法第七十一條第一款之以明知為不實事項而填製會計
      憑證及記入帳冊罪，與稅捐稽徵法第四十三條第一項幫助
      逃漏稅捐罪。又商業會計法第七十一條第一款明知為不實
      之事項，而填製會計憑證及記入帳冊罪，原即含有業務上
      登載不實之本質，與刑法第二百十五條之從事業務之人明
      知為不實之事項而登載於業務上文書罪，皆規範處罰同一
      之登載不實行為，應屬法規競合，且前者為後者之特別規
      定，依特別法優於普通法之原則，自應優先適用商業會計
      法第七十一條第一款論處（最高法院九十二年度臺上字第
      六一七一號、第七二五號、第六七九二號判決意旨參照）
      。又按稅捐稽徵法第四十三條第一項所稱之「幫助犯第四
      十一條之罪」，為特別法明定以幫助犯罪為構成要件之犯
      罪類型，亦為稅捐稽徵法特別規定，屬於一獨立之犯罪型
      態，性質上乃係實施犯罪之正犯（最高法院九十二年臺上
      字第二八七九號判決參照），是被告與證人游偉聖、邱秀
      敏間，就商業會計法第七十一條第一款之以明知為不實事
      項而填製會計憑證及記入帳冊罪及稅捐稽徵法第四十三條
      第一項幫助逃漏稅捐罪，有犯意聯絡及行為分擔，為共同
      正犯。雖依商業會計法第十八條第一項規定商業應根據原
      始憑證，編製記帳憑證，根據記帳憑證登入帳簿，惟被告
      所犯填製會計憑證及記入帳冊罪，犯罪時間及行為互相交
      錯，時間緊接，難分先後，是填製會計憑證及記入帳冊均
      為會計作業之一環，如有先後登載不實之行為，似均為連
      續犯行為之一部，尚難強分為二個不同之罪名。被告先後
      多次填載不實會計憑證及幫助納稅義務人以詐術逃漏稅捐
      之犯行，各時間緊接，方式相同，觸犯構成要件相同之罪
      名，顯均係基於概括犯意反覆為之，各為連續犯，應依修
      正前刑法第五十六條規定，各以一罪論，並均加重其刑。
      被告所犯前揭二罪間，有方法目的之牽連關係，應依修正
      前刑法第五十五條從一重之連續填載不實會計憑證罪處斷
      。爰審酌被告填製不實會計憑證，幫助他人逃漏稅捐，造
      成稅捐機關核課稅捐之錯誤，嚴重影響國家稅收之正確性
      ，暨其品行及智識程度，犯罪之動機、目的、手段，填製
      不實進銷項憑證金額及幫助他人逃漏稅捐金額之多寡，及
      未能坦承犯行，態度欠佳等一切情狀，量處如主文所示之
      刑，並諭知易科罰金之折算標準。
  三、九十五年七月一日修正公布施行之刑法第四十一條第一項
      前段規定：「犯最重本刑為五年以下有期徒刑以下之刑之
      罪，而受六個月以下有期徒刑或拘役之宣告者，得以新臺
      幣一千元、二千元或三千元折算一日，易科罰金。」，惟
      被告行為時之刑法第四十一條第一項前段規定：「犯最重
      本刑為五年以下有期徒刑以下之刑之罪，而受六個月以下
      有期徒刑或拘役之宣告，因身體、教育、職業、家庭之關
      係或其他正當事由，執行顯有困難者，得以一元以上三元
      以下折算一日，易科罰金。」，又依修正前罰金罰鍰提高
      標準條例第二條前段（現已刪除）規定，就其原定數額提
      高為一百倍折算一日，則被告行為時之易科罰金折算標準
      ，應以銀元三百元折算一日，經折算為新臺幣後，應以新
      臺幣九百元折算為一日。比較修正前後之易科罰金折算標
      準，以修正後之刑法第四十一條第一項前段即行為時法律
      之規定，並未有利於被告，故應依修正後刑法第二條第一
      項前段規定，適用修正前刑法第四十一條第一項前段規定
      ，定其折算標準。
  四、商業會計法第七十一條之罪法定刑需併科新臺幣六十萬元
      以下罰金，稅捐稽徵法第四十三條第一項法定刑可科新臺
      幣六萬元以下罰金。然被告行為後，九十四年二月二日施
      行公布九十五年七月一日施行之刑法第三十三條第五款修
      正為：「主刑之種類如下：五、罰金：新臺幣一千元以上
      ，以百元計算之，」，是依修正後之法律，前開二罪所得
      科處罰金最低為新臺幣一千元；而被告二人行為時修正前
      刑法第三十三條第五款規定：「主刑之種類如下：五、罰
      金：一元以上。」，是依行為時之法律，前開二罪所得科
      處之罰金刑最低為銀元一元即新臺幣三十元。因此，比較
      上述修正前、後之法律，修正後之刑法第三十三條第五款
      並未有利於被告，自以被告行為時之舊法即依修正前刑法
      第三十三條第五款條適用之依據。
貳、無罪部分：
  一、公訴意旨略以：被告甲○○明知巨浪公司根本無資力，向
      有晟科技有限公司、晨奕科技有限公司、漢記貿易行及旭
      逸創有限公司等四家廠商購買貨物，且上開四家公司根本
      未交付貨物，亦無買賣價金支付之情，竟取得此四家公司
      開立之統一發票十八張，於九十三年六月二日替巨浪公司
      申報營利事業所得稅時，在業務上登載之申報書上，將上
      開十八張不實之統一發票，作為巨浪公司之進項憑證，用
      以扣抵營業稅額十五萬二千九百八十八元，而替巨浪公司
      逃漏營業稅，因認被告另涉有違反稅捐稽徵法第四十七條
      第一款、第四十一條公司負責人為納稅義務人以不正當方
      式逃漏稅捐罪嫌。
  二、按犯罪事實應依證據認定之，無證據不得推定其犯罪事實
      ，又不能證明被告犯罪者，應諭知無罪之判決，刑事訴訟
      法第一百五十四條第二項、第三百零一條第一項分別定有
      明文。次按認定不利於被告之事實，須依積極證據，苟積
      極證據不足為不利於被告事實之認定時，即應為有利於被
      告之認定，更不必有何有利之證據；又事實之認定，應憑
      證據，如未能發現相當證據，或證據不足以證明，自不能
      以推測或擬制之方法，為裁判基礎；復認定犯罪事實，所
      憑之證據，雖不以直接證據為限，間接證據亦包括在內，
      然無論直接或間接證據，其為訴訟上之證明，須於通常一
      般之人均不致於有所懷疑，而得確信其為真實之程度者，
      始得據之為有罪之認定，倘其證明尚未達到此一程度，雖
      有合理性懷疑之存在時，尚無從為有罪之認定（最高法院
      三十年上字第八一六號判例意旨、四十年臺上字第八號判
      例意旨、七十六年臺上字第四九八六號判例意旨參照）。
  三、公訴人認被告另涉有違反稅捐稽徵法第四十七條第一款、
      第四十一條公司負責人為納稅義務人以不正當方式逃漏稅
      捐罪嫌，無非係以上開公司間並無實際進銷項關係等情，
      為其主要論據。
  四、按營業稅之課徵係以營業行為或營業事實之存在為其前提
      ，虛設行號實際上並無進貨或銷貨之事實，而無進項支出
      及銷項出貨，即無營業行為，自不能課徵營業稅，當然亦
      無逃漏稅捐可言（最高法院九十年臺上字第六一六三號、
      八十九年臺上字第七六○○號、八十九年臺上字第七一二
      六號判決意旨參照）。經查，巨浪公司為詐騙廠商貨品之
      虛設行號，業如前述，並為檢察官所是認，巨浪公司既未
      實際營業，並無銷售貨物或勞務及進口貨物之事實，自無
      依法課徵營業稅之餘地，尚難認被告有何有逃漏營業稅之
      行為。
  五、此外，復查無其他積極之證據足以證明被告有何違反稅捐
      稽徵法第四十七條第一款、第四十一條公司負責人為納稅
      義務人以不正當方式逃漏稅捐之犯行，被告此部分之犯行
      既屬不能證明，依首揭規定，應就此部分諭知被告無罪之
      判決。
據上論斷，應依刑事訴訟法第二百九十九條第一項前段、第三百
零一條第一項，商業會計法第七十一條第一款，稅捐稽徵法第四
十三條第一項，刑法第十一條前段、第二條第一項前段、第二十
八條、（修正前）第五十六條、（修正前）第五十五條、（修正
前）第四十一條第一項前段、（修正前）第三十三條第五款，判
決如主文。
中    華    民    國    95    年    12    月    7     日
                  刑事第十三庭  審判長法  官  陳慧珊
                                      法  官  李秋娟
                                      法  官  黃裕仁
上正本證明與原本無異。
如不服本判決，應於送達後十日內向本院提出上訴狀（須附繕本
），上訴於臺灣高等法院臺中分院。
                                      書記官  王嘉仁
中    華    民    國    95    年    12    月    7     日
附錄論罪科刑法條
商業會計法第七十一條第一款：
商業負責人、主辦及經辦會計人員或依法受託代他人處理會計事
務之人員有左列情事之一者，處五年以下有期徒刑、拘或科或併
科新臺幣十五萬元以下罰金。
一  以明知為不實之事項，而填製會計憑證或記入帳冊者。
稅捐稽徵法第四十三條第一項：
教唆或幫助犯第四十一條或第四十二條之罪者，處三年以下有期
徒刑、拘役或科新臺幣六萬元以下罰金。
附表：
  巨浪科技有限公司取得不實進貨發票公司一覽表
    （開立月份九十二年十一月至九十二年十二月）
┌───┬────────────┬────┬──────────┬───────┬──────┐
│編  號│  公  司  名  稱        │開立時間│ 發   票   號   碼  │   銷 售 額   │營業稅額    │
├───┼────────────┼────┼──────────┼───────┼──────┤
│  １  │順國工程顧問有限公司    │９２１１│ＷＵ00000000│８６３４０    │４３１７    │
├───┼────────────┼────┼──────────┼───────┼──────┤
│  ２  │順國工程顧問有限公司    │９２１１│ＷＵ00000000│２８５７１    │１４２９    │
├───┼────────────┼────┼──────────┼───────┼──────┤
│  ３  │順國工程顧問有限公司    │９２１１│ＷＵ00000000│５２５００    │２６２５    │
├───┼────────────┼────┼──────────┼───────┼──────┤
│  ４  │順國工程顧問有限公司    │９２１１│ＷＵ00000000│５２６８０    │２６３４    │
├───┼────────────┼────┼──────────┼───────┼──────┤
│  ５  │順國工程顧問有限公司    │９２１１│ＷＵ00000000│６９７９０    │３４９０    │
├───┼────────────┼────┼──────────┼───────┼──────┤
│  ６  │順國工程顧問有限公司    │９２１１│ＷＵ00000000│６８６６０    │３４３３    │
├───┼────────────┼────┼──────────┼───────┼──────┤
│  ７  │順國工程顧問有限公司    │９２１１│ＷＵ00000000│５４７８０    │２７３９    │
├───┼────────────┼────┼──────────┼───────┼──────┤
│  ８  │順國工程顧問有限公司    │９２１２│ＷＵ00000000│８５２１０    │４２６１    │
├───┼────────────┼────┼──────────┼───────┼──────┤
│  ９  │順國工程顧問有限公司    │９２１２│ＷＵ00000000│５２５００    │２６２５    │
├───┼────────────┼────┼──────────┼───────┼──────┤
│ １０ │順國工程顧問有限公司    │９２１２│ＷＵ00000000│２８５７１    │１４２９    │
├───┼────────────┼────┼──────────┼───────┼──────┤
│ １１ │順國工程顧問有限公司    │９２１２│ＷＵ00000000│５３２１０    │２６６１    │
├───┼────────────┼────┼──────────┼───────┼──────┤
│ １２ │順國工程顧問有限公司    │９２１２│ＷＵ00000000│６８６８０    │３４３４    │
├───┼────────────┼────┼──────────┼───────┼──────┤
│ １３ │順國工程顧問有限公司    │９２１２│ＷＵ00000000│５６６８０    │２８３４    │
├───┼────────────┼────┼──────────┼───────┼──────┤
│ １４ │順國工程顧問有限公司    │９２１２│ＷＵ00000000│４３８５０    │２１９３    │
├───┼────────────┼────┼──────────┼───────┼──────┤
│ １５ │立鑫國際實業有限公司    │９２１２│ＷＵ00000000│２３４０００  │１１７００  │
├───┼────────────┼────┼──────────┼───────┼──────┤
│ １６ │立鑫國際實業有限公司    │９２１１│ＷＵ00000000│１５６０００  │７８００    │
├───┼────────────┼────┼──────────┼───────┼──────┤
│ １７ │立鑫國際實業有限公司    │９２１２│ＷＵ00000000│２６００００  │１３０００  │
├───┴────────────┴────┴──────────┴───────┴──────┤
│        總計銷售額：0000000元            合計營業稅額：７２６０１元                    │
└───────────────────────────────────────────────┘


司法院資訊處製作；財團法人民間司法改革基金會備份。
